【裁判字號】    97,簡上,31
【裁判日期】    980921
【裁判案由】    給付票款
【裁判全文】
臺灣宜蘭地方法院民事判決              97年度簡上字第31號
上  訴  人  己○○
被上訴人    丙○○（原名李淑華）
上列當事人間請求給付票款事件，上訴人對於中華民國97年7月
30日本院宜蘭簡易庭97年度宜簡字第117號第一審判決提起上訴
，經本院於98年9月7日言詞辯論終結，判決如下：
    主  文
上訴駁回。
第二審訴訟費用新台幣萬壹仟貳佰元由上訴人負擔。
    事實及理由
一、被上訴人起訴主張：
（一）被上訴人持有訴外人戊○○簽發，上訴人為背書人之本票
      ，合計金額為新台幣（下同）200萬元之本票3紙（下稱系
      爭本票，均如附表所示），詎屆期經被上訴人提示而不獲
      付款。上述票款屢經催討未果，爰依據票據之法律關係，
      請求上訴人如數給付及如附表到期日起算之法定遲延利息
      。
（二）上開事實業經戊○○與被上訴人於98年2月18日達成和解
      ，除了系爭票款200萬元外，戊○○另於96年5月15日簽發
      面額為165,000元，及於96年6月5日簽發面額為29萬元之
      本票2張，合計對被上訴人計有245萬元之借貸款項，已於
      和解書中承認無訛，上訴人否認借貸款項為200萬元，實
      屬無稽。
（三）按在票據上簽名者，依票上所載文義負責，票據法第5條
      第1項定有明文，凡在票據背面或其黏單上簽名而形式上
      合於背書之規定者，即應負票據法上背書人之責任。縱令
      非以背書轉讓之意思而背書，其內心之意思，非一般人所
      能知或可得而知，為維護票據之流通性，仍不得解免背書
      人之責任。又按票據債務人（背書人）以其自己與執票人
      間所存抗辯之事由，對抗執票人，固為法之所許，然背書
      人以發票人與執票人間所存抗辯之事由，對抗執票人，則
      為支票為無因證券之性質所不容（最高法院63年度第6次
      民庭庭推總會議決議、最高法院73年台上字第4364號判例
      參照）。本件上訴人既在系爭本票3紙背書，依上開見解
      ，自應負背書人責任，是上訴人以：發票人戊○○與被上
      訴人間之消費借貸關係，即戊○○實際僅取得1,135,000
      元；復以戊○○已為部分清償即515,000元等抗辯之事由
      ，進而主張其應給付之票款限於實際取得之範圍，並應扣
      除已清償之部分，違反本票為無因證券之性質，並無理由
      。
（四）上訴人雖辯稱：系爭票款業已於96年4月4日先清償30萬元
      ；於96年5月初以變賣鐵板之45,000元由被上訴人男友方
      龍志轉交被上訴人；於96年6月初被上訴人與其男友至家
      中搬走液晶電視1台，價值36,000元；於96年6月初至中旬
      間由友人吳振輝、甲○○分別交付被上訴人78,000元以為
      清償；於96年7月初被上訴人又至五股工地找友人丁○○
      取款56,000元，均應予扣除等情。然而，96年4月4日上訴
      人先生戊○○請其員工拿30萬元給上訴人，此30萬元部分
      ，並非清償系爭本票200萬元，而是清償另外一筆30萬元
      之借款，蓋系爭本票到期日分別為96年5月1日、96年6月5
      日、96年6月5日，尚未到期，豈有先還之理？另關於96年
      5月間戊○○清償之45,000元，及96年7月間清償之56,000
      元（非上訴人所稱之78,000元），係清償另一發票日96年
      6月5日、金額29萬元、到期日96年8月4日之本票債務，而
      與系爭本票無關。96年6月間被上訴人搬走上訴人家中電
      視1台，並非值36,000元，因電視已使用2年多，同業估價
      15, 000元，抵利息都不夠，更何況被上訴人有提供1部全
      新的電腦供上訴人公司使用，至今都未歸還。再於96年7
      月間丁○○交付方龍志之56,000元，是給付方龍志之薪資
      ，並非清償系爭款項，上訴人上開所辯，與事實未符。
（五）又系爭3紙本票金額共200萬元，利息分別自96年5月1日、
      96年6月5日、96年6月5日起算，至今已2年2月，依約定利
      率年息百分之6計算，利息即高達26萬元，故依民法第323
      條抵充之規定，戊○○迄今雖已清償57,000元（至辯論終
      結前為7萬元），另上訴人所抗辯前揭甲○○代戊○○清
      償之56,000元，合計113,000元，僅能抵充利息而已。
（六）上訴人於系爭本票背書之時間為96年6、7月間，如上訴人
      認金額有誤，應扣除清償之部分，上訴人不可能仍在當時
      系爭本票上背書，可見上訴人所為清償之抗辯，實屬無據
      。上訴人所稱戊○○係遭伊脅迫下為簽發，又上訴人係遭
      伊脅迫下為背書各節，均非事實。
二、上訴人則答辯如下：
（一）其夫戊○○於95年12月5日向被上訴人借調現金130萬元，
      即被扣掉4分利，實拿1,135,000元，當時戊○○開立面額
      為130萬元，到期日為96年3月5日之支票1張，於96年3月1
      日因戊○○無法清償，被上訴人乃至家中脅迫戊○○簽發
      附表所示，到期日為96年5月1日，面額為35萬元之本票作
      為利息，同時逼迫上訴人當背書人，為顧慮小孩安全迫於
      無奈而接受。復於96年3月5日被上訴人再次至家中脅迫戊○○簽發附表所示之另2張本票，再逼迫上訴人當背書人
      ，短短3個月就要利息233,000元左右，上訴人所負之背書
      責任，應僅限於1,135,000元。
（二）系爭本票債務自96年4月間至7月間，曾多次清償予被上訴
      人：於96年4月4日先清償30萬元；於96年5月初以變賣鐵
      板之45,000元由被上訴人男友方龍志轉交被上訴人；於96
      年6月初被上訴人與其男友至家中搬走液晶電視1台，價值
      36,000元；於96年6月初至中旬間由友人吳振輝、甲○○
      分別交付被上訴人78,000元以為清償；於96年7月初被上
      訴人又至五股工地找友人丁○○取款56,000元，上開清償
      款項，合計515,000元，亦屬伊所清償，均應予扣除。
三、原審對於被上訴人之請求，判決被上訴人勝訴，即上訴人應
    給付被上訴人200萬元，及自如附表所示到期日起至清償日
    止，按年息百分之6計算之利息。上訴人全部不服提起上訴
    ，求為廢棄原審判決，並應駁回被上訴人在原審之訴；被上
    訴人則求為判決駁回上訴。
四、兩造不爭執之事實：
（一）被上訴人持有訴外人戊○○所簽發，上訴人於其後背書如
      附表所示之本票，合計200萬元。
（二）被上訴人分別於96年4月4日收受30萬元、於96年5月間收
      受45,000元、於96年6月間搬走上訴人家中電視機1台。
五、本院審酌兩造攻防，並經與兩造確認本件之爭點乃為：(一)上
    訴人以其於系爭本票上背書時，係遭受被上訴人脅迫所簽，
    是否有理由？(二)上訴人主張訴外人戊○○實際借款金額為
    1,135,000元，是否為真實？並以此主張上訴人所應給付之
    票款責任限於上開範圍內，是否有理由？(三)上訴人主張其業
    已清償系爭票據債務515,000元，應予扣除，是否有理由？
    本院之判斷如下：
（一）有關爭點(一)：
      上訴人主張其於系爭支票背書時，係遭受脅迫所簽，然為
      被上訴人所否認。經查，上訴人於原審及於另案即台灣宜
      蘭地方法院檢察署97年度調偵字第41號被上訴人告訴戊○○及上訴人詐欺乙案偵查過程，均未提及其背書時曾遭被
      上訴人脅迫乙事，則其所稱遭脅迫而於系爭本票背書乙節
      ，是否為真實，即屬可疑；且上訴人於97年8月19日上訴
      狀中係指稱：「後經96年3月1日因戊○○無法於3月5日還
      錢，原告（指被上訴人）乃至家中脅迫戊○○簽發…金額
      為35萬元之本票作為利息，同時逼迫被告己○○當背書人
      ，為顧慮小孩安全迫於無奈。」、「於96年3月5日原告（
      指被上訴人）再次至家中脅迫戊○○簽發…，再逼迫被告
      （指上訴人）當背書人…」等語，並未敘明究係遭到被上
      訴人以何具體方式脅迫，使其心生畏懼而簽立之；經本院
      質之上訴人，其乃稱：「被上訴人說你如果不背書，妳還
      有兩個小孩。」等語（見本院卷第71頁）、「當時被上訴
      人說如果我不背書就將錢還出來，而且被上訴人說我有兩
      個小孩子在家。」等語（見本院卷第105頁），復稱：「
      被上訴人到家裡來威脅我的時候我有報警，可是沒有其他
      資料。」、「我有請警方處理，因為有人到家裡開槍。」
      、「（問：所稱因被上訴人到妳家裡開槍而報警是何時的
      事？）去年，但時間忘記了，應該是冬天。」等語（見本
      院卷98年9月7日言詞辯論筆錄第1、2頁），可見上訴人所
      稱遭開槍乙事係發生於97年冬天，應與上訴人於96年間於
      系爭本票上背書乙事並無相關；至上訴人辯稱被上訴人曾
      告以「你有兩個小孩在家」一語，則乏證據加以佐證，不
      足採信。更況，上訴人既指陳其遭所謂之「脅迫」始於系
      爭本票上背書，依民法第92條、第93條規定，其應於脅迫
      終止後1年內撤銷之，其既未撤銷其意思表示，上訴人之
      背書行為，難謂為無效，自不得以遭脅迫為由拒負本票背
      書之責任。
（二）有關爭點(二)：
    (1)按在票據上簽名者，依票上所載文義負責，票據法第5條
      第1項定有明文。凡在票據背面或其黏單上簽名而形式上
      合於背書之規定者，即應負票據法上背書人之責任，縱令
      非以背書轉讓之意思而背書，其內心之意思，非一般人所
      能知或可得而知，為維護票據之流通性，仍不得解免背書
      人之責任。又按票據債務人（背書人）以其自己與執票人
      間所存抗辯之事由，對抗執票人，固為法之所許，然背書
      人以發票人與執票人間所存抗辯之事由，對抗執票人，則
      為支票為無因證券之性質所不容。最高法院73年台上字第
      4364號民事判例參照。前揭意旨於本票之情形，應同有適
      用。經查，上訴人於如附表所示之系爭本票背面簽名，從
      形式觀之，即係於系爭本票背書之意。從而，上訴人以發
      票人戊○○與執票人即被上訴人間之消費借貸款項僅為
      1,135,000元，其給付責任亦限於此為抗辯，並執此對抗
      被上訴人即執票人，依前述說明，為法所不許，上訴人仍
      應依票上所載之200萬元負給付之責。
    (2)且查，戊○○於另案即台灣宜蘭地方法院檢察署97年度調
      偵字第41號97年1月28日訊問中陳稱：「（問：95年11月
      間是否向她調借130萬的現金？）有，在方龍志家拿的，
      我有開臺灣中小企銀的支票做為擔保，96年3月5日我以同
      額本票換回該支票。」、「（問：曾否於96年間另向李淑
      華調借4筆現金分別為35萬2筆、16萬5千元及29萬元？）
      也算是向她借的，但我沒有拿到4筆現金，該4筆是我要還
      給別人的錢，由李淑華幫我支付，我再開本票給李淑華。
      」等語（參見該署97年度他字第4號15、16頁），顯見上
      訴人所述：「訴外人戊○○實際借款金額為1,135,000元
      」乙節，尚非事實。則上訴人主張上訴人所應給付之票款
      責任限於1,135,000元云云，難認有據。
（三）有關爭點(三)：
    (1)上訴人於97年8月19日上訴狀中係指稱：「訴外人亦在96
      年4月至96年7月間不堪其擾曾多次給付原告（指被上訴人
      ）現金共515,000元，且有收據及證人以下：…」等語；
      又於97年10月9日準備程序中主張：「…且我先生於九十
      六年四月四日有償還三十萬元，又九十六年五月至七月之
      間共計償還如下：賣廢鐵板還款四萬五千元，由我先生交
      付給被上訴人男友方龍志；我先生請合夥人林清和（為『
      福』之誤植）交付五萬六千元償還給方龍志及被上訴人；
      我請朋友吳振輝及朱錫昌交給方龍志償還七萬八千元；被
      上訴人及其男友到我家搬了壹台液晶電視價值三萬六千元
      ，還是新的，被上訴人說是用來抵充利息。…」等語（見
      本院卷第21頁），並提出寫有「茲收到戊○○先生給付新
      台幣拾萬元正」文字之收據1紙為據；另證人戊○○於
      本院證稱：「…後來我在九十六年四月至七月間，我有陸
      續償還共計五十一萬五千元給被上訴人，先是在四月間，
      由被上訴人男友方龍志到我家拿了三十萬元現金，有開立
      收據，另於五月初，我將營造鐵板出賣得款四萬五千元也
      都交給方龍志轉交被上訴人，再於六月間，我委託吳振輝
      、甲○○交付七萬八千元予方龍志，因為當時方龍志都住
      在我家，因為方龍志以前也是我的員工，之後在七月初的
      時候，被上訴人與方龍志有到五股工地找我的合夥人丁○○，當時我還有一筆發票的錢五萬六千元由丁○○保管，
      該款項由丁○○轉交給被上訴人。另被上訴人跟方龍志來
      我家搬走壹台液晶電視，稱說要當作利息，該電視當時是
      購買沒多久的電視，價值三萬八千元。」等語（見本院卷
      第33頁），足見上訴人於本事件第二審程序前階段及證人
      戊○○作證時，均陳述所主張清償之前揭551,000元，係
      由發票人即戊○○所為，並非背書人即上訴人所為。此情
      亦與證人丁○○於本院證稱，係由戊○○同意伊把56,000
      元交給被上訴人友人方龍志等語（見本院卷第33頁）；證
      人乙○○於另案即台灣宜蘭地方法院檢察署97年度調偵字
      第41號97年9月30日訊問時證稱：係戊○○把錢給伊等語
      等情（見該署97年度調偵字第41號第67頁），互核可知前
      揭清償系爭票款之部分者，應確為戊○○。至於證人甲○○固於本院證稱：是上訴人叫伊去上訴人在基隆的住處拿
      錢到上訴人宜蘭員山的家，後來被上訴人就去上訴人宜蘭
      員山的住處收錢，而由伊將錢（62,000元）交給被上訴人
      等語（見本院卷第109、110頁），指係由上訴人委託其交
      付現款予被上訴人，然核與上訴人先前所稱及證人戊○○
      所證稱，其款項係屬戊○○所清償乙節未符，是不足以認
      定證人甲○○所交付予被上訴人之款項，係為上訴人所清
      償。故而，上訴人嗣後改稱：「這些錢都是我還的，因為
      我跟戊○○還有夫妻關係。」云云（本院卷第77頁），核
      與事證不合，尚無足採。
    (2)查本件被上訴人即執票人係依票據法律關係，對於上訴人
      即背書人行使追索權。上訴人對於系爭本票背書之行為既
      屬合法，已如前述，則依票據法第124條、第39條、第29
      條第1項規定，即應負背書人擔保付款責任。票據債務人
      以其自己與執票人間所存抗辯之事由，對抗執票人，固為
      法之所許，然背書人以發票人與執票人間所存抗辯事由，
      對抗執票人，則為本票為無因證券之性質所不容，業經說
      明如上，而上訴人所辯系爭票款其已為部分清償乙節，為
      不可採，已如前述，則上訴人亦不得以是項借款已由發票
      人戊○○清償部分（包括嗣後戊○○與被上訴人和解後所
      給付之70,000元）為由，主張應予扣除。至於被上訴人是
      否有雙重獲利之情形，則應由訴外人戊○○與被上訴人間
      解決，附此敘明。
六、另按背書人應照票據文義擔保承兌及付款。又執票人向本票
    債務人行使追索權時，得請求自到期日起之利息。如無約定
    利率者，依年利6釐計算。票據法第29條第1項、第39條、第
    97 條第1項第2款定有明文，並依同法第124條規定為本票所
    準用。故被上訴人持有上訴人背書之系爭本票，上訴人自應
    依票載文義負擔支付系爭本票金額之義務。綜上所述，被上
    訴人依據本票之法律關係，請求上訴人如數給付票款及自到
    期日起算之法定遲延利息，為有理由，應予准許。又本件係
    適用簡易程序而為上訴人敗訴之判決，應依職權宣告假執行
    。是原審判命上訴人如數給付，並依職權宣告假執行，於法
    並無不合。上訴人指摘原判決不當，求予廢棄改判，為無理
    由，應駁回上訴。
七、據上論結，本件上訴為無理由，依民事訴訟法第436條之1第
    3項、第449條第1項、第78條，判決如主文。
中    華    民    國    98    年    9     月    21    日
                  臺灣宜蘭地方法院民事庭
                      審判長法  官  楊麗秋
                            法  官  張軒豪
                            法  官  郭淑珍
正本與原本無異。
本判決不得上訴。
中    華    民    國    98    年    9     月    21    日
                            書記官  林慶生


司法院資訊處製作；財團法人民間司法改革基金會備份。
